【裁判字號】    99,事聲,48
【裁判日期】    990830
【裁判案由】    聲明異議
【裁判全文】
臺灣基隆地方法院民事裁定              99年度事聲字第48號
異  議  人
即  第三人  乙○○
相  對  人
即  債權人  彰化商業銀行股份有限公司
法定代理人  甲○○
上列聲明異議人因相對人彰化商業銀行股份有限公司與債務人許
秀華間強制執行事件，就本院民事執行處司法事務官於民國99年
6月9日97年度執字第13850號裁定，聲明異議，本院裁定如下：
    主  文
聲明異議駁回。
    理  由
一、本件聲明異議意旨略以：依強制執行法第91條至第95條規定
    ，不動產強制執行拍賣程序，除第1次拍賣外，尚可進行債
    權人承受、再行拍賣及特別拍賣等程序，本件僅進行第1次
    拍賣，無人應買，鈞院即決定逕行除去承租人即第三人乙○
    ○之租賃權，顯與民法第866條規定為權衡抵押權人與承租
    人權利之立法目的不符。且拍賣實務中拍賣未成之因素眾多
    ，或因底價過高等，鈞院應衡酌上述因素及踐行強制執行拍
    賣所有程序後，若確有租賃關係影響債權時，方除去租賃關
    係，以平衡保障抵押權人與承租人之權利，始符法制。原裁
    定違反法定程序，且侵害承租人之租賃權，為此聲明異議，
    請求廢棄原裁定等語。
二、按當事人對於司法事務官處理事件所為之終局處分，得於處
    分送達後十日之不變期間內，以書狀向司法事務官提出異議
    。司法事務官認前項異議有理由時，應另為適當之處分；認
    異議為無理由者，應送請法院裁定之。法院認第1項之異議
    為有理由時，應為適當之裁定；認異議為無理由者，應以裁
    定駁回之。
三、次按不動產所有人設定最高限額抵押權後，於同一不動產上
    ，得設定地上權或其他以使用收益為目的之物權，或成立租
    賃關係。但其抵押權不因此而受影響。前項情形，抵押權人
    實行抵押權受有影響者，法院得除去該權利或終止該租賃關
    係後拍賣之，此觀民法第881條之17準用同法第866條第1項
    、第2項規定甚明。民國96年3月28日修正之民法第881條之
    17規定，於民法物權編修正施行前設定之最高限額抵押權，
    亦適用之，復為民法物權編施行法第17條所明定。且不動產
    所有人設定抵押權後，於同一不動產上設定地上權或其他權
    利或出租於第三人，因而價值減少，致其抵押權所擔保之債
    權不能受滿足之清償者，執行法院得依聲請或依職權除去後
    拍賣之，辦理強制執行事件應行注意事項第57項第4目亦定
    有明文。又所有人於抵押權設定後，在抵押物上所設定之地
    上權或其他使用收益之權利於抵押權有影響者，在抵押權人
    聲請拍賣抵押物時，發生無人應買或出價不足清償抵押債權
    之情形，即須除去該項權利而為拍賣，並於拍定後解除被除
    去權利者之占有而點交於拍定人，乃為使抵押權人得依抵押
    權設定時之權利狀態而受清償之必要（司法院大法官會議釋
    字第304號解釋理由參照）。
四、經查，本件債務人許秀華於84年1月6日以其所有坐落基隆市
    ○○區○○段二小段2之1地號土地及其上同小段886建號建
    物（即門牌號碼基隆市○○區○○路134號12樓之1，下合稱
    系爭房地）為擔保，設定本金最高限額抵押權新臺幣（下同
    ）800萬元予相對人，權利存續期間自83年12月28日起至133
    年12月27日止，嗣於96年1月1日將系爭房屋出租予第三人乙
    ○○，租期自96年1月1日起至115年12月31日止等情，有土
    地及建物登記第二類謄本、房屋租賃契約書、公證書可稽（
    見本院97年度執字第1385號民事執行卷四第54、55、97、98
    頁，本院97年度執字第1385號民事執行卷四下稱執行卷）。
    是租賃關係於本金最高限額抵押權設定後始成立，應屬無疑
    。本院執行處以系爭房地底價合計775萬元、拍定後不點交
    為拍賣條件，於99年5月19日進行第1次拍賣，因無人應買而
    未拍定，亦有拍賣公告及拍賣不動產筆錄可稽（見執行卷第
    120至125頁、第157頁）。衡諸交易常情，願於法院投標應
    買拍賣之不動產者，通常係以承買後能取得標的物之占有使
    用為目的，倘拍賣之不動產有租賃關係存在，應買人或因拍
    定後不能即時取得標的物之占有使用，或顧慮可能因該租賃
    關係存在另起紛爭，而降低其應買之意願，且本件第1次拍
    賣結果為無人應買，則上開租賃關係存在已影響系爭抵押權
    ，足堪認定，揆諸上開規定，應將系爭房地上之租賃關係除
    去以為拍賣。聲明異議人固主張應踐行所有拍賣程序後，若
    確有租賃關係影響債權時，方除去承租人之租賃權，以平衡
    保障抵押權人與承租人之權利，惟依前揭規定，僅須設定抵
    押權後，將同一不動產出租於他人，抵押權人聲請拍賣抵押
    物時，發生無人應買之情形，即得依聲請或依職權將該項權
    利除去，並無踐行強制執行法所定全部拍賣程序後，始得將
    租賃關係除去之明文；況依聲明異議人所指「踐行所有拍賣
    程序，仍無人應買，始將租賃關係除去」，勢將因數次減價
    ，影響抵押物之價值及抵押債權之受償，有違民法第866條
    之立法目的，聲明異議人上開主張，顯不足取。
五、是本院民事執行處司法事務官依相對人聲請裁定就系爭房屋
    所約定之租賃關係除去，核無不合。聲明異議人請求廢棄原
    裁定，非有理由，應予駁回。
六、依強制執行法第30條之1、民事訴訟法第240條之4第3項後段
    ，裁定如主文。
中    華    民    國    99    年  8      月    30     日
                  民事庭法  官  林玉珮
以上正本係照原本作成。
如對本裁定抗告，應於本裁定送達後10日內，向本院提出抗告狀
，並繳納抗告費新臺幣1000元。
中    華    民    國    99  年    8      月    30     日
                        書記官  李建毅

司法院資訊處製作；財團法人民間司法改革基金會備份。
